臺灣彰化地方法院民事判決
109年度訴字第1366號
原      告  陳莉蒨即元元鼎企業社

訴訟代理人  陳郁婷律師
複代理人    林哲丞律師
被      告  洪美金  
            詹前助  
上列當事人間請求分配表異議之訴事件，本院於民國110年4月21
日言詞辯論終結，判決如下：
    主      文
原告之訴駁回。
訴訟費用由原告負擔。
    事實及理由
一、本件被告詹前助經合法通知，未於言詞辯論期日到場，核無
    民事訴訟法第386條各款所列情形，爰依原告聲請，由其一
    造辯論而為判決。
二、原告主張：
　㈠被告洪美金為本院108年度司執字第57483號清償債務強制執
    行事件之債權人，被告詹前助為債務人，原告為併案債權人
    ，上開強制執行事件委託台灣金融資產服務股份有限公司執
    行（109年度彰金職雨字第103號），將詹前助之財產查封拍
    賣，並於民國109年9月4日作成分配表（下稱系爭分配表）
    ，定於109年10月7日分配，惟其中次序3債權人洪美金之執
    行費新台幣(下同)16,870元，及次序10之債權人洪美金與詹
    前助間就坐落彰化縣○○鄉○○段0000地號土地權利範圍2分之1
    （下稱系爭土地），於108年7月30日登記、登記字號二地資
    字第058780號所設定之最高限額抵押權擔保總金額150萬元
    之第一順位抵押債權（下稱系爭抵押債權），應屬虛假，不
    得參與分配。原告已具狀聲明異議，並提起分配表異議之訴
    。又洪美金否認系爭抵押債權為虛假，是原告得受分配金額
    之法律上地位即有不安之狀態，而該狀態能以確認判決將之
    除去，原告有即受確認判決之法律上利益，得提起確認之訴
    。
　㈡原告前對於詹前助聲請支付命令，臺灣臺北地方法院於108年
    5月1日核發，詹前助旋即於108年7月30日將其名下唯一資產
    以借款為原因而設定最高限額抵押權予洪美金，詹前助現卻
    無任何資金可供清償對於原告之債務，足證被告間顯係為規
    避強制執行，而基於通謀虛偽意思表示成立不實債權，系爭
    抵押權登記亦應屬無效，故次序10之洪美金第一順位抵押債
    權150萬元應不得參與分配，其執行費16,870元部分，亦應
    剔除不得參與分配。
　㈢洪美金應證明其交付150萬元予被告詹前助之事實，其所提公
    證書所示公證之法律行為或私權事實係「因金錢消費借貸事
    件，訂立如後附之契約，雙方陳明對於契約條款，已獲協議
    ，願互相遵守，切實履行」，可證公證之範圍僅為被告確實
    有成立消費借貸關係之「合意」，並不能證明洪美金有交付
    150萬元予詹前助。又洪美金所提出之借款契約書有載明借
    款利息、遲延利息、違約金等，然其所提借據、本票卻均未
    載明借款利息、遲延利息、違約金等事項，且借據部分未載
    明貸與人，本票亦未載明借款事由、執票人、到期日等。此
    外設定系爭抵押權甚至載明並無約定利息、遲延利息等，與
    借款契約書所約定之事項顯不相符。
　㈣自詹前助勞保記錄，可知其自105年10月起即穩定於郭恆成建
    築師事務所工作至108年10月，復於同年11月進入昇萌股份
    有限公司工作，故詹前助有謀生能力及穩定之薪資，無須以
    借款方式過生活。再原告於108年5月間對於詹前助核發支付
    命令，詹前助已知悉原告欲追討其所積欠之債務，其於同年
    6月起即開始不繳納積欠銀行之卡債，並於同年8月起遭該些
    銀行提起訴訟請求清償債務，然詹前助於設定系爭抵押權後
    卻完全未清償任何一筆名下債務，顯見被告係為了脫產之目
    的，始設定系爭抵押權，並成立虛假債權。
　㈤洪美金雖主張於108年8月2日即交付150萬元予詹前助，惟自
    詹前助臺灣銀行、中華郵政、台灣中小企業銀行、玉山銀行
    等帳戶往來紀錄，均未發現詹前助有將150萬元存入之紀錄
    。而依據一般經驗，如獲得大筆金錢，應會盡快將其存入銀
    行中，以避免該些金錢遺失，並可賺取高額利息，然詹前助
    卻未將該些金錢存入帳戶中，足證詹前助實際上並未取得洪
    美金所給予之150萬元金錢。被告縱使有訂立公證書，亦有
    可能係以通謀虛偽意思表示訂立前開公證書，並未實際交付
    金錢，或詹前助於完成公證後將150萬元返還予洪美金，否
    則洪美金為何不以匯款之方式將150萬元匯入詹前助帳戶內
    ？又洪美金稱被告約定於3個月內清償債務，然系爭抵押權
    設定契約書債權確定日期為108年11月29日，相當於4個月期
    間，明顯不符。且詹前助於108年7月30日即設定系爭土地之
    抵押權予洪美金，洪美金卻主張於108年年8月2日始簽訂借
    款契約書及公證書並交付150萬元現金，前開訂立抵押權與
    交付借款之行為，竟非同一日完成，顯與常情不符。
　㈥原告係經營彩券行之人，詹前助與原告債權債務發生之關係
    是因為詹前助以詐騙之方式，誘使原告為其投注運動彩券後
    ，再假裝沒帶錢離開投注站，待詹前助所投注之運動彩券中
    獎後即來兌獎，若未中獎而變為廢紙後，詹前助即不返回投
    注站清償彩券債務。而原告雖曾對於詹前助提起刑事告訴，
    詹前助於偵查期間皆向原告宣稱待出售系爭土地後就會向原
    告清償債務，使原告一時心軟，而同意與詹前助協調還款事
    宜，渠料詹前助於取得刑事部分不起訴確定後，即不再理會
    原告還款之要求，甚至於108年7月14日再以相同手法欺騙其
    他彩券行，並於原告向其提起民事訴訟後，隨即與其配偶離
    婚，且不再償還其所積欠高達11間銀行之卡債，而其雖於10
    8年7月30日將系爭土地設定抵押權予被告洪美金，然系爭土
    地遭執行後，洪美金之配偶蘇貴來竟另於109年6月23日投標
    系爭土地，爾後系爭土地又經詹前助之哥哥詹前輝行使優先
    承買權購回，故系爭土地現仍為詹前助一家人所有，而訴外
    人蘇貴來自行投標系爭土地之行為亦悖於常理，足證被告確
    實有以通謀虛偽意思表示成立虛假債權，以規避原告及其他
    多家銀行向詹前助追索債務。被告所成立之消費借貸關係顯
    屬通謀虛偽意思表示，其效力應屬無效等語。
　㈦聲明：
  1.台灣金融資產服務股份有限公司中部分公司109年度彰金職
    雨字第103號(本院原執行案號108年度司執己字第57483號)
    對被告詹前助強制執行事件，於109年9月4日製作之分配表
    ，其中次序3及次序10之被告洪美金分配金額均應剔除。
  2.確認被告洪美金對被告詹前助就坐落於彰化縣○○鄉○○段0000
    地號、面積2,677平方公尺土地權利範圍2分之1，於108年7
    月30日登記，登記字號二地資字第058780號，所設定最高限
    額抵押權擔保債權總金額150萬元之債權不存在。　
三、被告方面：
　㈠被告洪美金答辯：詹前助與伊於108年7月29日約定由詹前助
    提供系爭土地設定最高限額抵押權給伊，擔保債權種類及範
    圍為「債權對抵押權人現在、包括過去所負現在尚未清償，
    及將來所負在本最高限額抵押權內之債務，包括借款」。詹
    前助於108年8月2日向伊借款150萬元，借款契約書已辦理公
    證。伊於當日自華南商業銀行之帳戶提領現金150萬元，並
    於辦理公證當日將150萬元現金交付詹前助，由詹前助點迄
    簽收無誤，公證書內亦有詹前助所簽立之借據乙張及金額15
    0萬元本票影本，足見伊與詹前助間存在150萬元之消費借貸
    關係，且伊已將150萬元交付詹前助。伊是因為系爭土地有
    價值才借錢給詹前助，伊不可能沒有設定完就拿錢，被告間
    並非為規避強制執行，該150萬元債權確實存在，系爭抵押
    權登記亦屬有效。伊是因為土地沒人投標，要將錢拿回來，
    才由伊配偶去標，並非通謀虛偽意思表示等語。並聲明：原
    告之訴駁回。
　㈡被告詹前助未於言詞辯論期日到場，亦未提出書狀作何聲明
    或陳述。
四、得心證之理由：
　㈠原告主張被告洪美金為本院108年度司執字第57483號清償債
    務強制執行事件之債權人，被告詹前助為債務人，原告為併
    案債權人，上開強制執行事件委託台灣金融資產服務股份有
    限公司執行（109年度彰金職雨字第103號），將詹前助之財
    產查封拍賣，並於109年9月4日作成分配表，定於109年10月
    7日分配，系爭分配表其中次序3為洪美金之執行費16,870元
    ，次序10為洪美金第一順位抵押權，原告於109年10月5日對
    次序3、次序10之分配金額聲明異議等事實，業據其提出分
    配表為證，並經本院調取上開執行事件卷宗查明屬實，且為
    被告洪美金所不爭執，另被告詹前助未到場爭執，亦未提出
    書狀供斟酌，故原告主張之上開事實，應堪認為真實。是原
    告依強制執行法第41條規定提起分配表異議之訴，應屬有據
    。
　㈡按確認法律關係之訴，非原告有即受確認判決之法律上利益
    者，不得提起之，民事訴訟法第247條第1項定有明文。而所
    謂即受確認判決之法律上利益，係指因法律關係或證書真偽
    或為法律關係基礎事實之存否不明確，原告主觀認為其法律
    上地位有不安之危險存在，而此項危險得以對於被告之確認
    判決除去者而言（最高法院52年台上字第1240號判例意旨參
     照）。查原告主張系爭土地為被告詹前助所有，詹前助於1
    08年7月30日將系爭土地設定登記系爭抵押權予被告洪美金
    之事實，為被告洪美金所不爭執，並提出土地登記謄本、他
    項權利證明書、抵押權設定契約書可稽（見本院卷第65-73
    頁）。惟原告主張系爭抵押債權不存在，則為被告洪美金所
    否認，則原告因系爭抵押債權是否存在，影響其得受分配金
    額，其法律上地位即有不安之狀態，而該狀態能以確認判決
    將之除去，故原告請求確認系爭抵押債權不存在，有即受確
    認判決之法律上利益。
　㈢原告主張被告洪美金對詹前助之系爭抵押債權即借款150萬元
    債權不存在之事實，為被告洪美金所否認，並以前揭情詞置
    辯。經查：
　1.被告洪美金抗辯其於108年8月2日借款150萬元予詹前助，當
    日已交付借款乙情，業據其提出公證書、借款契約書、本票
    、借據、存摺（見本院卷第75-88頁）及錄影光碟等為證，
    並經證人即民間公證人伍婉嫻證述：公證書是伊製作，後面
    有附借款契約書，公證之契約如果有記載借款、經點迄簽收
    無誤，伊會當場確認有沒有點收，光碟影片中桌上放的錢，
    伊沒有一張一張清點，是用一疊一疊計算，桌上放的錢的數
    量就是契約借款書寫的數量。伊會讓債務人對過錢的數量，
    確認沒有問題後才會說明契約內容等語（見本院110年4月21
    言詞辯論筆錄），堪認被告洪美金上開所辯非無可採。又證
    人伍婉嫻雖證述：伊沒有注意150萬元是由何人提出，伊事
    務所有2層樓，1樓沒有空間就會用2樓，有時候他們先上去
    ，伊才會上去，伊上去時錢已經放在桌上，不記得那天有看
    到本票及借據等語。然被告係就150萬元消費借貸關係辦理
    公證，並已當場交付借款，尚難因公證人未注意部分細節即
    認被告間之消費借貸關係不存在。
　2.原告主張洪美金所提出之借款契約書有載明借款利息、遲延
    利息、違約金等，借據、本票則未記載，且詹前助之臺灣銀
    行、中華郵政、台灣中小企業銀行、玉山銀行等帳戶無150
    萬元存入紀錄，詹前助於108年7月30日即設定系爭抵押權予
    洪美金等事實，固有前述借款契約書、借據、本票、土地登
    記謄本、抵押權設定契約書可稽，並有上開金融機構函復之
    存款往來紀錄供參（見本院卷第157、163、169、183頁）。
    惟被告間既已簽立借款契約書，載明約定內容，被告洪美金
    並已交付借款，自不得因被告詹前助所簽本票、借據未載明
    相關內容，即認被告間之消費借貸關係不存在。又詹前助已
    欠債，其收到洪美金交付之借款後，為避免遭強制執行而未
    存入帳戶，亦難認有違常情，不能據此認定洪美金未交付借
    款。另系爭抵押權為最高限額抵押權，被告洪美金於交付借
    款前，為保障自己之權利，要求先設定抵押權，符合常理。
    是原告以上開事實主張被告間之消費借貸關係不存在，為無
    可採。
　㈣按第三人主張表意人與相對人通謀而為虛偽意思表示者，該
    第三人應負舉證之責（最高法院48年台上字第29號判例意旨
    參照）。本件原告主張被告係通謀虛偽意思表示而設定系爭
    抵押權，為被告洪美金所否認。查被告洪美金對詹前助有15
    0萬元之借款債權，已如前述。而原告主張系爭土地遭執行
    後，由洪美金之配偶得標，又經詹前助之兄詹前輝行使優先
    承買權購回等情，雖為洪美金所不爭執。惟洪美金為保障其
    債權，而由其配偶投標，與常情無違，而詹前助之兄亦係依
    法行使優先購買權，自不得以此證明被告係通謀虛偽而設定
    系爭抵押權。
　㈤綜上所述，原告主張被告係通謀虛偽意思表示而成立之消費
    借貸關係及設定抵押權，系爭抵押債權不存在，為無可採。
    從而，原告提起分配表異議之訴，請求將系爭分配表其中次
    序3及次序10被告洪美金分配之金額剔除，及請求確認被告
    洪美金對被告詹前助之系爭抵押債權不存在，均為無理由，
    應予駁回。
五、本件事證已臻明確，兩造其餘攻擊防禦方法及舉證，與判決
    結果無影響，無庸論述，併此敍明。　　　　　　　
六、訴訟費用負擔之依據：民事訴訟法第78條。　　
中　　華　　民　　國　　110 　年　　5 　　月　　20　　日
                  民事第三庭    法　官　羅秀緞
以上正本係照原本作成。
如對判決上訴，應於判決送達後20日內向本院提出上訴狀。如委
任律師提起上訴者，應一併繳納上訴審裁判費。
中　　華　　民　　國　　110 　年　　5 　　月　　21　　日
                                書記官　蔡忻彤